臺灣高等法院刑事判決　　　　　　　100年度交上易字第258號
上　訴　人　臺灣臺北地方法院檢察署檢察官
被　　　告　沈昌明
上列上訴人因被告過失傷害案件，不服臺灣臺北地方法院99年度
交簡上字第192 號，中華民國100 年7 月29日第一審判決（檢察
官聲請簡易判決處刑案號：臺灣臺北地方法院檢察署99年度調偵
字第676 號），提起上訴，本院判決如下：
    主  文
原判決撤銷。
沈昌明因過失傷害人，處拘役參拾日，如易科罰金，以新臺幣壹
仟元折算壹日。緩刑貳年。
    事  實
一、沈昌明於民國98年4 月29日19時25分許，駕駛車牌號碼為RE
    －6737號自用小客車（下稱系爭車輛），沿臺北縣新店市（
    已改制為新北市新店區，下同）中正路東向西往復興路方向
    行駛，行經新北市○○區○○路、復興路口，欲右轉至復興
    路時，本應注意汽車行駛時，駕駛人應注意保持兩車併行之
    間隔，並隨時採取必要之安全措施，以避免發生碰撞之危險
    ；而依當時天候晴、夜間有照明、市區道路○路面鋪裝柏油
    、乾燥、無缺陷、無障礙物、視距良好、號誌正常，並無不
    能注意之情事，竟於行經上開路口右轉至復興路時，適有陳
    美玉騎乘車牌號碼DSX －375 號輕型機車（下稱系爭機車）
    ，沿新北市○○區○○路東向西往復興路方向行駛，欲直行
    至往復興路方向之機車待轉區，且疏未注意直行車不得占用
    右轉彎專用車道，而行駛在中正路右轉彎專用車道；因沈昌
    明駕駛系爭車輛疏未注意與其右方同向併行、由陳美玉所騎
    乘系爭機車之間隔，即貿然搶先逕行右轉，系爭車輛之右後
    車門因而與系爭機車發生撞擊，致陳美玉人車倒地，受有左
    側肱骨頸閉鎖性骨折之傷害。嗣經警據報到現場處理，沈昌
    明在警察到場處理時，自承其為肇事人，而在被有偵查犯罪
    職權之公務員發覺前，即主動向據報到場處理之警察坦承肇
    事接受裁判。
二、案經陳美玉訴由新北市政府警察局新店分局報告臺灣臺北地
    方法院檢察署檢察官偵查後，聲請簡易判決處刑。
    理  由
一、按刑事訴訟法第159 條第1 項雖規定，被告以外之人於審判
    外之言詞或書面陳述，除法律有規定者外，不得作為證據。
    惟同法第159 條之5 第1 、2 項已規定，經當事人於審判程
    序同意作為證據，法院審酌該言詞陳述或書面陳述作成時之
    情況，認為適當者，亦得為證據。當事人、代理人或辯護人
    於法院調查證據時，知有第159 條第1 項不得為證據之情形
    ，而未於言詞辯論終結前聲明異議者，視為有前項之同意（
    指同條第1 項之同意作為證據），此乃第159 條第1 項所容
    許，得作為證據之例外規定之一。經查，被告沈昌明於本院
    100 年10月18日準備程序中就檢察官所提出證明被告犯罪事
    實之證據方法（詳後述所引之證據）之證據能力均表示無意
    見（見本院卷第46頁正面），復未於最後言詞辯論終結前聲
    明異議，是本院審酌該證據作成時之情況，並無違法取證或
    證據力明顯偏低之情形，以資為證據並無不當，是該等證據
    ，應均有證據能力。
二、訊據被告固坦承確於前開時、地駕駛系爭車輛與告訴人陳美
    玉所騎乘之系爭機車發生撞擊而肇事；惟矢口否認有過失傷
    害之犯行，其辯解意旨略以：本件肇事我完全沒有過失。當
    時我是行駛在右轉之車道，並非行駛在中線車道，所以我不
    是要超越告訴人所騎乘之系爭機車，而是正常的右轉。我並
    不是從後面追上告訴人，而是我在她的前面，她是從後面撞
    擊到我云云。
三、本院查：
（一）前開事實，除業據告訴人於警詢時供稱：我沿中正路行至
      復興路口欲行駛至機車待轉區○○○○○路外側車道，當
      行駛至肇事地點時，系爭車輛突然右轉，我閃避不及，前
      車頭撞擊系爭車輛之右側車身，倒地受傷而肇事等語；復
      於檢察官偵查時指訴：我是沿新北市○○區○○路東向西
      方向，與被告是同行方向，被告是超越我的機車要右轉彎
      ，就撞上我等語明確外，復有道路交通事故現場圖、調查
      報告表（一）、（二）、道路交通事故照片（共12幀）；
      而告訴人受有如事實欄所載之傷害等情，亦有告訴人所提
      出之財團法人佛教慈濟醫院臺北分院診斷證明書、該醫院
      於99年10月7 日以慈新醫文字第991279號函所檢送之病情
      說明書及病歷資料在卷可憑（見99年度調偵字第676 號卷
      第27頁背面至第32頁背面、98年度他字第8498號卷第6 頁
      正面、98年度偵字第25996 號卷第4 頁、原審99年度交簡
      上字第192號卷第25頁至第54頁）。
（二）被告對於本件肇事雖否認有何過失，並以前開情詞置辯；
      然參以被告於檢察官偵查時供稱：告訴人與我同向行駛；
      且告訴人之系爭機車與我駕駛之系爭車輛並行，且是在系
      爭車輛之右側等語（見98年度偵字第25996 號第5 頁）；
      佐以告訴人之前開供述，並觀諸卷附之前開道路交通事故
      現場圖、現場照片所示（見99年度調偵字第676 號卷第27
      頁背面、第32頁背面），現場遺留刮地痕之起始點已位在
      復興路口，而系爭車輛之右後車門處有明顯之平行擦痕；
      顯見被告於前開時、地駕駛系爭車輛欲右轉至復興路之當
      時，其所駕駛之系爭車輛與告訴人所騎乘之系爭機車，已
      處於併行而非一前一後之狀態。因此，當被告駕駛系爭車
      輛右轉時，系爭車輛之右後車門始與系爭機車發生撞擊而
      留下擦撞之痕跡。是以，斯時之被告，固在右轉專用車道
      右轉，則不論被告於事發當時，是否如告訴人所言駕駛系
      爭車輛超越系爭機車再右轉，抑或係被告所稱告訴人之系
      爭機車係在系爭車輛後面；然當其右轉之時，既與告訴人
      所騎乘之系爭機車處於併行而非一前一後之狀態，被告所
      駕駛之系爭車輛自應與告訴人所騎乘之系爭機車保持兩車
      併行之間隔，並隨時採取必要之安全措施，比如先暫停右
      轉動作，觀察系爭機車之動態後再繼續右轉，不得貿然右
      轉，避免系爭車輛因右轉時與系爭機車之間隔距離過近而
      發生擦撞。
（三）汽車行駛時，駕駛人應注意兩車併行之間隔，並隨時採取
      必要之安全措施，道路交通安全規則第94條第3 項定有明
      文。被告既係系爭車輛之駕駛人，自應注意上述規定，而
      有注意義務。又依當時天候晴、夜間有照明、市區道路○
      路面鋪裝柏油、乾燥、無缺陷、無障礙物、視距良好、號
      誌正常，並無不能注意之情事，有前開之道路交通事故調
      查報告表（一）附卷可考，詎被告於駕駛系爭車輛行經前
      開路口欲右轉時，已見告訴人所騎乘之系爭機車與其所駕
      駛之系爭車輛處於併行狀態，竟疏未注意與系爭機車間併
      行之間隔，並隨時採取必要之安全措施，而貿然搶先逕行
      右轉復興路，系爭車輛之右後車門因而與系爭機車發生撞
      擊，告訴人因此而受有如事實欄所示之傷害，則被告對於
      前開肇事確有過失無疑。又告訴人乃係人車倒地後，始受
      有前開之傷害，則被告之過失行為與告訴人之傷害結果間
      ，顯有相當因果關係甚明。被告否認有何過失云云，顯非
      事實，不足採信。
（四）告訴人雖舉提現場照片2 張（見98年度他字第8498號卷第
      8 頁，類似之照片另見99年度調偵字第676 號卷第13頁）
      指訴警方道路交通事故現場圖所繪製之車道線及機車暫停
      區之範圍與現場實際標線劃分情形有出入，實際上車道線
      均為單白色虛線（非雙白實線），另機車暫停區之範圍橫
      跨最外側2 車道（非僅位於中線車道），機車可以停在最
      外側車道前方之機車暫停區，自無理由認輕型機車不可以
      行駛最外側車道，通過該機車暫停區○○○○○路口待轉
      云云（見98年度他字第8498號卷第2 頁、第3 頁）。惟查
      ：
  １、參照告訴人前開所提出之照片，新北市○○區○○路東向
      西往復興路方向外側2 車道間之車道線確非繪製雙白實線
      ，且機車待轉區乃係橫跨外側2 車道，核與卷附之道路交
      通事故現場圖所示前開外側2 車道間係繪製雙白實線，且
      機車待轉區僅係在中間車道前端，並非橫跨外側2 車道等
      情有別；然參之證人即新北市政府警察局交通警察大隊長
      林清求於檢察官偵查時具結證稱：99年6 月26日21時30分
      我有到現場看過，車道有更改過。原來的車道是右轉專用
      道，且係繪製雙白實線，機車沒有辦法騎右轉專用道等語
      （見99年度調偵字第676 號卷第20頁、第21頁）；復佐以
      本件肇事後警察至現場處理所拍攝之現場相片，事發現場
      之外側2 車道間確係繪製雙白實線，且機車暫停區乃係位
      在中間車道前端，而非如告訴人所稱係橫跨外側2 車道（
      見99年度調偵字第676 號卷第30頁背面），顯見告訴人前
      開所舉之相片乃係更改後之場景，尚無法為其有利認定之
      依據；而前開道路交通事故現場圖所繪製之車道線及機車
      暫停區之範圍，核與事實相符，應可採信。
  ２、按設有左右轉彎專用車道之交岔路口，直行車不得占用轉
      彎專用車道，道路交通安全規則第98條第2 項定有明文。
      又「指向線，用以指示車輛行駛方向，以白色箭頭劃設於
      車道上。本標線係設於交岔路口方向專用車道上與禁止變
      換車道線配合使用時，車輛須循序前進，並於進入交岔路
      口後遵照所指方向行駛。本標線之式樣，依其目的規定
      如左：一指示直行：直線箭頭。二指示轉彎：弧形箭頭。
      三指示直行與轉彎：直線與弧形合併之分岔箭頭。四指示
      轉出車道：弧形虛線箭頭」，亦為道路交通標誌標線號誌
      設置規則第188 條所明定。查依據卷附之告訴人告訴狀所
      載（見98年度他字第8498號卷第2 頁），告訴人於事發當
      時，騎乘系爭機車沿新店中正路，東向西行駛於最外側車
      道至復興路口，因該交岔路口為須依兩段式左轉之路口，
      所以告訴人乃行駛於最外側車道欲直行至復興路口，往復
      興路方向之機車待轉區待轉；則告訴人於事發當時，乃係
      直行車，依事發當時路面所繪製標線之指示，本應行駛在
      中間車道，而不能行駛在右轉專用車道上，然告訴人卻不
      依規定行駛，反而行駛在右轉專用車道上，顯見告訴人行
      經該交岔路口時確有直行車占用右轉彎專用車道之違規行
      為甚明。
  ３、告訴人既有前開違規行駛之疏失，而告訴人乃因其為直行
      車占用右轉彎專用道，始與被告所駕駛之系爭車輛發生撞
      擊，則告訴人前開之疏失與其所受之傷害間亦有相當因果
      關係，是其就系爭肇事同樣與有過失；然仍無法解免於被
      告之過失責任。
（五）基上，卷附之臺灣省臺北縣區車輛行車事故鑑定委員會99
      年12月7 日北縣鑑字第0995181572號書函所檢送之鑑定意
      見書，認定被告駕駛系爭車輛，行經管制號誌綠燈交岔路
      口，右轉彎未讓直行車先行，為肇事主因；告訴人騎乘系
      爭機車，行經行車管制號誌綠燈交岔路口，未注意車前狀
      況，為肇事次因等語（見原審99年度交簡上字第192 號卷
      第57頁、第58頁），核與事實不符，不足採憑。又檢察官
      主張被告駕駛系爭車輛為右轉彎車，告訴人騎乘系爭機車
      為直行車，被告對於系爭肇事尚有右轉彎車未讓直行車先
      行之疏失等語，容有誤會，併此指明。
（六）綜上所述，本件事證明確，被告過失傷害犯行，堪以認定
      ，其前開所辯，顯不足採信。
四、論罪之理由：
（一）核被告所為，係犯刑法第284 條第1 項前段之過失傷害罪
      。
（二）依據卷附之新北市○○○○○道路交通事故談話紀錄表之
      記載（見99年度調偵字第676 號卷第29頁背面），被告乃
      係於事發當日之20時50分許，在財團法人佛教慈濟醫院臺
      北分院急診室內接受警察詢問所製作。次查，事發當時報
      案人或勤務指揮中心所接獲之資料並未報明肇事人姓名，
      而警員至事發現場處理時，被告亦有在場，並當場承認為
      肇事人等情，有新北市政府警察局新店分局道路交通事故
      肇事人自首情形紀錄表在卷可稽（見99年度調偵字第676
      號卷第33頁背面），足見被告於警察到場處理時，被告仍
      在場且自承其為肇事人；是以，被告乃在有偵查犯罪職權
      之公務員知悉前，即當場向前來處理車禍事宜之警員表明
      其為肇事者並接受裁判，核屬自首，應依刑法第62條前段
      之規定，減輕其刑。
五、原審未詳予勾稽，以被告駕駛系爭車輛雖有於前開時、地，
    與告訴人騎乘之系爭機車發生撞擊，致告訴人受傷之事實，
    惟被告既係行駛在告訴人之前方，且在右轉彎專用車道內右
    轉，又其車頭應已朝向復興路，則其於轉彎時遭後方告訴人
    所騎機車自其右後方撞及，自屬不可歸責，該結果之發生，
    顯係告訴人之過失所致，要難令被告負過失傷害罪責為由，
    而判決被告無罪，其認定事實顯有違誤，俱如前述，檢察官
    據此上訴，為有理由，應由本院將原判決撤銷自為判決。
六、爰審酌被告未有前科紀錄，有本院被告前案紀錄表在卷可稽
    ，素行良好；明知其駕駛系爭車輛，行經前開路口欲右轉復
    興路時，已與告訴人所騎乘之系爭機車併行，卻未注意與系
    爭機車保持適當間隔，而貿然右轉，至與告訴人所騎乘之系
    爭機車發生撞擊而肇事，被告就本件肇事之過失情節、告訴
    人亦與有過失，告訴人受傷之程度，且其傷害已影響日常生
    活及工作，被告已於本院審理時與告訴人達成和解，且被告
    亦如期於100 年10月28日將和解金額10萬元匯入告訴人指定
    之帳戶，有本院100 年度交附民字第55號和解筆錄、本院公
    務電話查詢紀錄表、告訴人傳真之存摺影本在卷可稽（見本
    院卷第67頁至第67之2 頁），犯後態度尚可等一切情狀，判
    決如主文欄第2 項所示之刑，並諭知易科罰金之折算標準。
    又被告未曾因故意犯罪而受有期徒刑以上刑之宣告，而無前
    科紀錄，已如前述，經此教訓後，應知警惕，當無再犯之虞
    ，本院因認對其所宣告之刑，以暫不執行為適當，爰併予宣
    告緩刑2 年，以勵自新。
據上論斷，應依刑事訴訟法第369 條第1 項前段、第364 條、第
299 條第1 項前段，刑法第284 第1 項前段、第62條前段、第41
條第1 項前段、第74條第1 項第1 款，刑法施行法第1 條之1 第
1 項、第2 項後段，判決如主文。
本案經檢察官陳大偉到庭執行職務。
中    華    民    國   100    年    11    月    10    日
                  刑事第九庭  審判長法  官  許仕楓
                                    法  官  劉興浪
                                    法  官  蔡守訓
以上正本證明與原本無異。
不得上訴。
                                    書記官  許俊鴻
中    華    民    國   100    年    11    月    10    日
附錄本案論罪科刑法條：
中華民國刑法第284條
（過失傷害罪）
因過失傷害人者，處6月以下有期徒刑、拘役或5百元以下罰金，
致重傷者，處1年以下有期徒刑、拘役或5百元以下罰金。
從事業務之人，因業務上之過失傷害人者，處1年以下有期徒刑
、拘役或1千元以下罰金，致重傷者，處3年以下有期徒刑、拘役
或2千元以下罰金。